臺灣臺南地方法院刑事判決　　　　　　　　　　　　　　　九十三年度自字第三號
　　自　訴　人　戊　　　○
　　被　　　告　乙　○　○
右列被告因誣告等案件，經自訴人提起自訴，本院判決如左：
    主      文
乙○○無罪。
    理      由
一、自訴意旨略以︰案外人高錦德及自訴人戊○分別為被告乙○○之父及繼母，被告
    於民國九十一年十月二十日十八時許，偕同數人至國立成功大學醫學院附設醫院
    十樓Ａ○五之案外人高錦德住院病房處，當時病房內尚有照顧高錦德之案外人丁○○在及兩名外勞看護在場，後自訴人返回病房時，由丁○○處得知被告乙○○
    等人有拿不詳內容之文件予案外人高錦德簽署，而該文件即置放於被告坐處腳邊
    之手提箱，自訴人遂一邊詢問被告究竟予高錦德簽署如何之文件、一邊彎腰欲向
    被告索取其腳邊手提箱內之文件觀看其內容，未料被告竟起身並揮舞右手毆打正
    在彎腰之自訴人戊○之左臉部，並造成自訴人受有「左顏面壓痛、頸部扭傷」之
    傷害。自訴人因被告之上開行為業已構成傷害，遂對被告提出傷害告訴，並經臺
    灣台南地方法院檢察署檢察官偵辦，詎被告基於使自訴人受刑事處分之意圖，明
    知其確有於上開時地毆打自訴人成傷，竟捏稱其未傷害自訴人，並指稱自訴人對
    其所提起之傷害告訴係屬誣告等不實之事實，而就自訴人對之所提起之傷害告訴
    ，向臺灣台南地方法院檢察署檢察官提起誣告告訴，欲使自訴人戊○受莫須有之
    刑事處分。嗣經臺灣台南地方法院檢察署檢察官，就自訴人戊○告訴被告乙○○
    傷害之部分提起公訴；並就被告乙○○告訴自訴人誣告之部分，對自訴人為不起
    訴處分。被告乙○○雖另就該不起訴處分又向臺灣高等法院臺南分院檢察署聲請
    再議，並向本院刑事庭聲請交付審判，然均遭駁回致該不起訴處分確定。因認被
    告上開行為，涉有刑法第一百六十九條第一項之誣告罪嫌等語。
二、按犯罪事實應依證據認定之，無證據不得推定其犯罪事實；又不能證明被告犯罪
    者，應諭知無罪之判決，刑事訴訟法第一百五十四條及第三百零一條第一項分別
    定有明文。次按刑事訴訟法上所謂認定犯罪事實之證據，係指足以認定被告確有
    犯罪行為之積極證據而言，如未能發現相當證據或證據不足以證明，自不能以推
    測或擬制之方法，以為裁判基礎，最高法院二十九年上字第三一○五號及四十年
    台上字第八六號分別著有判例可資參照。又認定不利於被告之事實，須依積極證
    據，茍積極證據不足為不利被告之認定時，即應為有利於被告之認定，更不必有
    何有利之證據，最高法院三十年上字第八一六號著有判例可資參照。復按誣告罪
    之成立，須其申告內容完全出於憑空捏造，若所告尚非全然無因，祇因缺乏積極
    證明致被誣告人不受訴追處罰者，尚難遽以誣告罪論；又誣告罪之成立，以告訴
    人所訴被訴人之事實必須完全出於虛構為要件，若有出於誤會或懷疑有此事實而
    為申告，以致不能證明其所訴之事實為真實，縱被訴人不負刑責，而告訴人本缺
    乏誣告之故意，亦難成立誣告罪名；另誣告罪之成立，以意圖他人受刑事處分虛
    構事實而向該管公務員申告為其要件，故其所訴事實，雖不能證明係屬實在，而
    在積極方面尚無證據證明其確係故意虛構者，仍不能遽以誣告罪論處，最高法院
    四十三年台上字第二五一號、四十四年台上字第八九二號及四十六年台上字第九
    二七號分別著有判例可資參照。
三、經查：
（一）被告乙○○於對本件自訴人戊○對之提起之傷害告訴（臺灣台南地方法院檢察
      署九十二年度偵字第九四七號），認係屬虛偽捏造之事實，而向臺灣台南地方
      法院檢察署檢察官對自訴人戊○提起誣告告訴之案件，嗣經該署檢察官偵查終
      結後，於九十二年四月十八日，以犯罪嫌疑不足為由，以九十二年度偵字第三
      二五九號為不起訴處分。被告乙○○不服該不起訴處分，向臺灣高等法院台南
      分院檢察署聲請再議，經該署於九十二年六月十九日以九十二年度上聲議字第
      四九○號處分書，駁回再議之聲請，被告乙○○又不服該處分書，另向本院聲
      請交付審判，嗣經本院於九十二年八月十四日以九十二年度聲判字第三○號駁
      回其聲請一節，經本院調閱臺灣台南地方法院檢察署九十二年度偵字第九四七
      號及九十二年度偵字第三二五九號偵查卷宗、臺灣高等法院台南分院檢察署九
      十二年度上聲議字第四九○號卷宗、本院九十二年度聲判字第三○號刑事卷宗
      查核屬實，應認與事實相符。
（二）本件被告乙○○對於其有於九十一年十月二十日，在國立成功大學醫學院附設
      醫院十樓Ａ○五之案外人高錦德住院病房處，動手毆打自訴人戊○之臉部，致
      自訴人戊○受有左顏面壓痛、頸部扭傷之傷害等事實，迭於臺灣台南地方法院
      檢察署檢察官於九十二年度偵字第九四七號偵查中及本院審理本案自訴案件時
      ，矢口否認有該項傷害自訴人戊○之行為，辯稱：是自訴人戊○踢伊，伊並無
      毆打自訴人戊○等語。亦即本案被告乙○○於其主觀上，認其並無傷害自訴人
      戊○之犯行，是被告乙○○基於自訴人戊○對之提起傷害告訴之事實，另向臺
      灣台南地方法院檢察署檢察官對自訴人戊○提起誣告告訴，此時主觀上是否具
      誣告之犯意，即有所疑。另就被告乙○○有無傷害自訴人戊○之事實，證人甲○○○於本院審理時證稱：後來戊○進來，他就用三字經痛罵我們，說我們給
      父親簽了離婚的文件，就到處找離婚的文件，沒找到，又繼續罵，她進來以後
      就跑到我父親旁邊，坐在靠牆的那一邊，忽然站起來，用高跟鞋踢乙○○的腳
      。她大概踢了三、四次，丙○○看到就衝到乙○○的前面拉他，因為病房內沒
      有空間，所以乙○○被逼坐著，沒有辦法到旁邊，才被她踢了那麼多次。後來
      丙○○就把戊○拉開一點，不久乙○○就離開病房，伊沒有看到戊○受傷。也
      沒有看到乙○○對戊○有攻擊的行動等語（見本院九十三年三月十九日審判筆
      錄）。然證人丁○○於本院審理時另證稱：伊沒有看見戊○踢乙○○，但是伊
      有看到乙○○打戊○一下。是戊○站起來走過去要看公事包內的文件。戊○走
      過去的時候，被告就站起來，此時公事包放在地上，戊○的頭低低的在找公事
      包，口中說是簽什麼東西，乙○○就舉拳打戊○的大約在左臉頰與脖子部分，
      正確部分我沒有注意看等語（見本院九十三年四月十六日審判筆錄）。上述證
      人甲○○○與證人丁○○之所證之事實內容雖有出入，然由證人甲○○○為被
      告乙○○之胞妹，且亦係於九十一年十月二十日當日與被告乙○○同往渠等父
      親即案外人高錦德病房處，要求渠等父親高錦德簽署文件之人；而證人丁○○
      於看顧案外人高錦德前，係先照顧自訴人戊○的母親，於自訴人戊○之母親過
      世後，自訴人戊○才另僱用證人丁○○去照顧案外人高錦德；以及於本院勘驗
      現場所錄製之ＶＣＤ時查知，案發前現場自訴人戊○情緒激動，且與在場之人
      已發生數度口角爭執，場面尚屬混亂等情觀之，上揭二證人對於當日事實之陳
      述，或因迴護而有所隱瞞，或因場面混亂而有所疏漏，以致於發生如上之出入
      ，是案發當日之實情為何，尚待查明。然由上述二證人之陳述可知，於案發當
      日自訴人戊○與被告乙○○間，確有發生肢體上接觸之衝突，且該肢體上之衝
      突，係導因於被告乙○○等人，乘自訴人戊○不在病房之際，要求渠等父親高
      錦德簽署文件，被告乙○○等人於渠等父親簽署文件後，即將該文件置放於被
      告乙○○之公事包內，自訴人戊○為求明瞭該文件之內容，因而在未取得被告
      乙○○同意之情形下，欲自行由被告乙○○之公事包內取出該文件閱覽，雙方
      因而發生肢體上接觸之衝突。依卷附之國立成功大學醫學院附設醫院九十一年
      十月二十五日診斷證明書所載，自訴人戊○雖於九十一年十月二十日受有左顏
      面壓痛、頸部扭傷等之傷害，然該傷害如確係被告乙○○所造成，則被告乙○○主觀上之犯意，究係出於傷害之故意、或係為防止自訴人戊○觀看文件內容
      之防護動作所為，即有商榷之餘地，況被告乙○○自始即否認有與自訴人戊○
      有任何肢體上之接觸。因之，被告乙○○向臺灣台南地方法院檢察署檢察官，
      就自訴人戊○所提之傷害告訴提起誣告告訴，自難認被告乙○○非出於合理之
      懷疑，而有誣告之犯意。另由自訴人戊○與被告乙○○間，係因案外人高錦德
      財產之歸屬問題而生糾紛，於渠等彼此間已有積怨之情形下，是被告應係主觀
      上懷疑認自訴人提出之傷害之告訴係故意為之，始向公訴人提起誣告告訴。故
      此，被告以此為由向公訴人提出誣告之告訴，尚非全然無因，縱被告是於誤會
      或僅有薄弱之懷疑情況下提出告訴，其主觀上難謂有誣告之故意。
（四）本件自訴人戊○自訴被告乙○○有誣告之犯行，係指訴被告乙○○向臺灣台南
      地方法院檢察署檢察官告訴自訴人戊○誣告之行為，係屬虛捏之事實。然本件
      被告乙○○前告訴自訴人戊○誣告之案件（臺灣台南地方法院檢察署九十二年
      度偵字三二五九號），係基於自訴人戊○對被告乙○○提起傷害告訴（臺灣台
      南地方法院檢察署九十二年度偵字第九四七號），而自訴人戊○確對被告乙○○有提起傷害告訴之事實，並據本院調閱臺灣台南地方法院檢察署九十二年度
      偵字第九四七號偵查卷宗查核屬實，故本案被告乙○○並無虛捏自訴人戊○對
      被告乙○○提起傷害告訴之事實。另被告乙○○是否有對自訴人戊○傷害之事
      實，應於被告乙○○告訴自訴人戊○誣告案件中審酌，並非本案自訴人戊○對
      被告乙○○所提起自訴誣告案件中，本院所應認定被告乙○○誣告犯行中，其
      虛捏事實之客觀構成要件範圍內。故自訴人戊○既對被告乙○○確有提起傷害
      告訴，則被告乙○○據此事實，向臺灣台南地方法院檢察署檢察官提起對自訴
      人戊○之誣告告訴，即非完全出於虛構事實，故被告乙○○對自訴人戊○提起
      之誣告告訴，自與刑法誣告罪之構成要件有間。
四、綜上所述，被告乙○○以自訴人戊○向臺灣台南地方法院檢察署檢察官對之提起
    傷害告訴為由，而另向該署檢察官提出對自訴人戊○所提之傷害告訴之誣告告訴
    ，主觀上難謂有誣告之故意，且未虛構捏造自訴人戊○對其提起傷害告訴之事實
    。故此，被告於前案指訴自訴人涉犯刑法誣告罪嫌，既非出於誣告之故意，復無
    虛捏事實，所為自與刑法誣告罪之構成要件有間，此外本院復查無其他證據足資
    證明被告有自訴人所指之誣告犯行。另被告乙○○雖身為執業律師，對法律知之
    甚詳，且家族中之後輩亦不乏優秀之司法實務工作者及學有專精之法律學者，其
    輕率對自訴人提起誣告之告訴，並於不起訴處分後再對之提起再議，嗣於再議之
    聲請駁回後又另提起交付審判之聲請，再經本院駁回，其所為雖均係依循法律程
    序，然其對家族中之紛爭，不思尋求調解程序或其他管道解決，徒以虛費司法資
    源方式為之，以其身為該優良法律世家一員之背景而言，要難謂無可議之處，然
    此均非法律非難層次，本諸罪刑法定，被告所為既與刑法誣告罪構成要件並不相
    符，仍不得對之論罪科刑。本件揆諸首揭法條及判例意旨說明，既不能證明被告
    犯罪，依法自應為被告無罪之諭知。
據上論斷，應依刑事訴訟法第三百四十三條、第三百零一條第一項，判決如主文。
中      華      民      國     九十三     年      四      月    三十    日
                                    臺灣臺南地方法院刑事第七庭
                                        審判長法官  鄧  希  賢
                                              法官  陳  金  虎
                                              法官  楊  佳  祥
右正本證明與原本無異。
如不服本判決，應於判決送達後十日內向本院提出上訴狀（應附繕本）。
                                            書記官  顏  惠  華
中      華      民      國     九十三     年      四      月    三十    日
